【裁判字號】    94,訴,2249
【裁判日期】    950322
【裁判案由】    違反電信法等
【裁判全文】
臺灣高雄地方法院刑事判決              94年度訴字第2249號
公  訴  人  臺灣高雄地方法院檢察署檢察官
被      告  甲○○
上列被告因違反電信法等案件，經檢察官提起公訴（93年度偵字
第12775 號），本院判決如下：
    主  文
甲○○無罪。
    理  由
一、公訴意旨略以：被告甲○○基於行使變造特種文書、行使偽
    造私文書及意圖為自己不法所有之概括犯意，(一)先於不詳時
    、地，以不詳方法取得「乙○○」所有身分證影本後，換貼
    上甲○○照片之方式予以變造，再將變造後之身分證影本，
    以影印之方式，連續多次變造完竣後，再委請不知情之刻印
    店人員偽刻「乙○○」之印章（未扣案）。(二)再於民國92年
    3 月5 日，持上開變造之身分證件，前往中華電信股份有限
    公司鳳山營運處（以下簡稱中華電信），向店員取得中華電
    信股份有限公司之行動電話業務租用申請書後，偽造「乙○○」名義，在該申請書上之「新客戶簽章」欄內、立契約人
    乙方欄內及立同意書人欄內各偽造「乙○○」署名共3 枚，
    再行使交由不知情之店員，向中華電信股股份有限公司申請
    0000000000號1 支行動電話門號，致該店服務人員交付上揭
    門號之SIM 卡1 張，並使中華電信股份有限公司陷於錯誤，
    並核准上揭門號之SIM 卡1 張使用。甲○○詐得上開SIM 卡
    1 枚後，復基於詐欺得利之概括犯意，連續撥打使用，藉以
    取得免費撥打行動電話之不法利益，金額總計達21,061元，
    足生損害於乙○○及中華電信股份有限公司對於行動電話使
    用人管理、收帳及主管機關對於身分證管理之正確性。(三)復
    於92年3 月10日持上開變造之身分證件，分別1.前往中華商
    業銀行前鎮分行（以下簡稱中華商銀），向櫃檯職員丁○○
    取得中華商業銀行麥克現金卡申請書後，偽造「乙○○」名
    義，在該申請書上之申請人/ 同意人欄內、立約人欄內各偽
    造「乙○○」署名共2 枚，再行使交由不知情之櫃檯職員丁○○向中華商業銀行前鎮分行申請現金卡，並使中華商業銀
    行陷於錯誤，當日即予以核發現金卡，甲○○於收受現金卡
    後，復基於詐欺得利之概括犯意，持以向自動櫃員機輸入密
    碼後預借現金，金額總計達5 萬元。2.前往大眾商業銀行大
    昌分行（以下簡稱大眾銀行），向櫃檯職員丙○○取得大眾
    Much現金卡申請書後，偽造「乙○○」名義，在該申請書上
    之聲明申請人簽名欄內偽造「乙○○」署名共1 枚，再行使
    交由不知情之櫃檯職員丙○○向中眾商業銀行大昌分行申請
    現金卡，並使中眾商業銀行陷於錯誤，於13日核發現金卡，
    並將現金卡寄送至甲○○填載之住址，由甲○○收受之。甲○○於收受現金卡後，復基於詐欺得利之概括犯意，於收受
    當日，持以向自動櫃員機輸入密碼後預借現金，金額總計達
    9 萬元。3.前往臺灣土地銀行新興分行（以下簡稱土地銀行
    ），並持上開時、地，所偽刻「乙○○」之印章，向櫃檯職
    員己○○取得臺灣土地銀行現金卡申請、啟用登錄申請書及
    臺灣土地銀行現金卡融資契約書各1 份後，偽造「乙○○」
    名義，在申請書上之申請人欄內、契約書上之立約人欄內，
    分別偽造「乙○○」署名共2 枚，並分別在上開申請書、契
    約書上蓋用前開偽造之印章，再行使交由不知情之櫃檯職員
    己○○向臺灣土地銀行新興分行申請現金卡，並使臺灣土地
    銀行陷於錯誤，於13日予以核發現金卡，並將現金卡寄送至
    甲○○填載之住址，由甲○○收受之。甲○○於收受現金卡
    後，復基於詐欺得利之概括犯意，於收受後持以向自動櫃員
    機輸入密碼後預借現金，金額總計達79,790元，均足生損害
    於乙○○及中華商業銀行、大眾商業銀行、臺灣土地銀行。
    嗣經中華電信股份有限公司、中華商業銀行、大眾商業銀行
    、臺灣土地銀行分別以催告函通知乙○○後，乙○○始知身
    分證遭人冒用後即報警，並循線查悉上情等語，因認被告涉
    犯刑法第216 條行使第210 條之偽造私文書罪嫌、第216 條
    行使第212 條之變造特種文書罪嫌、第339 條第1 項、2 項
    、第339 條之2 第1 項之詐欺罪嫌及電信法第56條第1 項之
    罪嫌。
二、公訴人認被告涉有前揭犯行，係以前揭事實業據告訴人乙○○指訴，復經中華商銀告訴代理人呂豐全於警詢及偵訊之指
    訴、大眾銀行告訴代理人洪基菁於警詢及偵訊之指訴、土地
    銀行告訴人代理人林英治於警詢及偵訊指訴、證人即中華商
    銀職員丁○○、大眾銀行職員丙○○、土地銀行職員己○○
    於偵訊證述，並有告訴人乙○○書立之切結書、中華電信行
    動電話業務租用申請書、中華電信鳳山營運處服務中心通知
    單、中華商銀麥克現金卡申請書、中華商銀92年11月18日催
    告函、大眾Much現金卡申請書、土地銀行現金卡申請、啟用
    登錄申請書、現金卡融資契約書各1 紙及本院92年度促(一)字
    第31011 號支付命令、臺灣臺中地方法院93年度促字第9443
    號支付命令各1 紙在卷可稽為之論據。
三、然訊之被告堅決否認有公訴人所指犯行，辯稱：伊沒有變造
    身分證，乙○○身分證上的照片是伊的沒錯，但不是伊提供
    照片變造，也沒有向中華電信、中華商銀、大眾銀行、土地
    銀行申請系爭行動電話及現金卡欲借現金，伊是在93年6 月
    時受警察詢問時才知道這件事等語。
四、按犯罪事實應依證據認定之，無證據不得認定犯罪事實。又
    不能證明被告犯罪者，應諭知無罪之判決，刑事訴訟法第
    154 條第2 項及第301 條第1 項分別定有明文。又事實之認
    定，應憑證據，如未能發現相當證據，或證據不足以證明，
    自不能以推測或擬制之方法，為裁判之基礎（最高法院40年
    台上字第86號判例參照。）而所謂證據，係指足以證明被告
    確有犯罪行為之積極證據而言，該項證據須適於為被告犯罪
    之證明者，始得採為斷罪之資料（參照最高法院69年台上字
    第4913號判例）。認定不利於被告之事實，須依積極證據，
    苟積極證據不足為不利於被告事實之認定時，即應為有利於
    被告之認定，更不必有何有利之證據，最高法院亦著有30年
    上字第816 號判例可資參照。
五、經查：
  (一)證據能力部分：按「證人依法應具結而未具結者，其證言
    不得作為證據」、「被告以外之人於偵查中向檢察官所為之
    陳述，除顯有不可信之情況者外，得為證據」刑事訴訟法第
    158 條之3 及第159 條之1 第2 項分別定有明文。是檢察官
    提出(1)乙○○於93年8 月12日偵訊陳述、中華商銀代理人呂
    豐全於93年8 月3 日偵訊指訴、大眾商銀代理人洪基菁於93
    年8 月3 日偵訊指訴、土地銀行代理人林英治於93年5 月27
    日之偵訊指訴，均未具結，其陳述依刑事訴訟法第158 條之
    3 規定，自不得作為證據；(2)中華商銀職員丁○○、大眾商
    銀職員丙○○、土地銀行職員己○○於93年8 月12日偵訊時
    之證述，係均經具結，且無證據證明證人丁○○、丙○○、
    己○○於偵查中向檢察官所為陳述有何顯不可信之情況，是
    依刑事訴訟法第159 條之1 第2 項之規定，得作為證據。
    次按「被告以外之人於審判外之言詞或書面陳述，除法律
    有規定者外，不得作為證據。」、「被告以外之人於審判外
    之陳述，雖不符前四條之規定，而經當事人於審判程序同意
    作為證據，法院審酌該言詞陳述或書面陳述作成時之情況，
    認為適當者，亦得為證據。當事人、代理人或辯護人於法院
    調查證據時，知有第一百五十九條第一項不得為證據之情形
    ，而未於言詞辯論終結前聲明異議者，視為有前項之同意」
    亦分別為刑事訴訟法第159 條第1 項、第159 條之5 所明定
    。檢察官提出(1)乙○○於95年5 月21日之警詢陳述、乙○○
    於92年7 月2 日所寫之切結書、中華電信鳳山服務中心催繳
    電話費通知單；乙○○92年12月23日於警詢之陳述、中華商
    銀代理人呂豐全93年5 月27日於警詢之陳述、大眾銀行代理
    人洪基菁於警詢之陳述、土地銀行代理人林英治於93年5 月
    27日於警詢之陳述、中華商銀92年11月18日之催告信、中華
    電信94年7 月8 日函覆本院意旨、中華商銀94年12月1 日函
    、本院卷附大眾銀行函、土地銀行94年7 月8 日函及本院94
    年12月8 日電話紀錄查詢表，均業經被告於本院95年1 月11
    日準備程序表示同意作為證據，審酌上開證據之作成並無證
    據證明係出於強暴、脅迫、詐欺或其他不正方法，參照前揭
    刑事訴訟法第159 條之5 規定，適當作為證據。檢察官提
    出本院92年促(一)字第31011 號支付命令、臺中地方法院93年
    促字第9443號支付命令為證據，均係法官本於職務所為判斷
    之書面陳述，係公務員職務上製作之證明文書，依刑事訴訟
    法第159 條之4 第1 款之規定，自得作為證據。至於檢察
    官提出中華電信行動電話申請書、中華商銀現金卡申請書、
    小額信貸契約約定書、大眾銀行現金卡申請書；土地銀行登
    錄申請書、現金卡契約書之證據係在證明被告確有書寫申請
    之事實，其上開書面並不具備認知、記憶進而陳述之供述性
    質，是上開申請資料並非供述證據，除是否係被告提出申請
    之待證事實外，並無偽造變造之情形，自得作為證據。
  (二)經查：據證人丁○○、丙○○、己○○於偵查中具結證稱
    ：「（問：當初至銀行以乙○○名義申請現金卡的人是否在
    庭的被告甲○○？）是。」、「（問：當初被告如何申辦的
    ？）他是本人親自到現場辦理程序，他是拿乙○○身分證名
    義，但是其上貼照片是庭上的被告。」等語（見93偵12775
    號卷第22頁），準此，證人丁○○、丙○○、己○○均係當
    時系爭現金卡業務之銀行承辦人，其與被告係利害關係對立
    ，自不宜遽以其證詞即為被告不利之認定，尚應調查其他證
    明以察是否與事實相符，況且前揭證人偵訊證詞僅泛稱係被
    告持乙○○名義身分證到場申辦，就如何確認係被告申辦或
    當時有何特殊記事或其確有嚴格遵守程序力行審查等情節均
    未加以證述，是上開證人證詞尚不足為被告不利事實之認定
    ；又證人即中華商銀現金卡甄審客服人員丁○○到庭具結
    證稱：乙○○的聲請案件是伊徵信的，應該有照會親友，因
    為申請書上劃掉的親友，伊打電話去沒有人接，後來他有填
    寫新的姓名、電話，但伊忘記有沒有接到親友本人，伊不太
    記得照會內容，但原則上會問職業，申請人有沒有在該單位
    上班，任職期間等，當時乙○○申請時，伊並沒有看到他，
    因為伊不太會跟申請人照面，只有在開庭的時候看過在庭的
    被告甲○○，就算他有來申請，因為客戶太多了，伊也不會
    記得等語（見本院95年3 月2 日審判筆錄第2 至5 頁），準
    此，證人丁○○既於審判中證稱並未與系爭現金卡申請人照
    會，則其於偵查中證稱確係本案被告甲○○所提出申請，即
    有矛盾，尚難採信。證人即大眾銀行服務台人員丙○○到
    庭具結證稱：系爭乙○○大眾Much現金卡申請書是伊臨櫃接
    受辦理，伊會看身分證正反面，核對照片，還會上戶政資料
    查詢身分證資料是否正確，伊確定本件就是身分證上的人去
    辦理的，因為伊在服務台作很久，都很仔細去對，如果不是
    身分證照片本人伊看得出來，也不會收件，如果是很舊的照
    片，伊會請申請人提供比較新的證件，如果沒有提供新照片
    ，而伊上戶政資料查詢都正確的話，就會收件，當時伊核對
    本件照片和本人很像等語（見本院95年3 月2 日審判筆錄第
    7 至9 頁）及證人即土地銀行新興分行授信業務人員己○○到庭具結證稱：系爭土地銀行現金卡申請書是臨櫃辦理由
    伊負責核對，伊有核對身分證上照片與申請人是否相符，本
    件以乙○○名義申請現金卡的人就是在庭被告甲○○，因為
    伊都是抓身分證的特徵，但不記得被告提供的身分證照片有
    何特徵讓伊確定就是庭上被告提出申請，如果照片比較舊，
    伊就會詢問相關事項看對答情形判斷是否本人，因為當時銀
    行正在推展這項業務，所以當時臨櫃申請案件比較多，因為
    有留申請人的身分證影本所以確定申請人就是被告等語（見
    本院95年3 月2 日審判筆錄第10至12頁），準此，(1)證人丙○○、己○○均明確證述系爭大眾銀行、土地銀行現金卡係
    由與本案偽造之乙○○身分證上相片「很像」的人申辦的，
    證人己○○甚而確定就是被告甲○○申辦，然依被告供稱系
    爭偽造乙○○身分證上照片係其84年畢業前所拍（見本院95
    年3 月2 日審判筆錄第20頁），距離本件申辦案件之92年3
    月10日已近8 年之情，輔以觀察被告於95年1 月3 日換發新
    身分證之照片（見本院95年3 月2 日審判筆錄附件），被告
    面貌變化不可謂不大，且依證人丙○○前揭證詞僅能確定申
    辦人係與偽造之乙○○身分證上相片「很像」之人，此與其
    偵訊結證所稱之斬釘截鐵已有不同，況與身分證照片相似之
    人又非僅拍照本人而已，此亦非逾社會情理；(2)證人己○○
    則僅稱有核對身分證照片特徵以確定是否本人申請，然對於
    被告本人與其照片有何特徵足令其特定乙節，又推稱忘記，
    堪認該特徵並非獨特而令人印象深刻，(3)況依告訴人乙○○
    於警詢陳稱其身分證並未遺失或借予他人使用等語（見警卷
    93 年5月21日警詢筆錄），堪認系爭辦理現金卡所使用之身
    分證正本係偽造，則經證人丙○○、顧秀娥仔細比對仍未發
    現該身分證係偽造，而其證稱有比對身分證照片與本人是否
    相符之情係攸關於其是否盡其職務，而系爭申請案件又均經
    核卡通過，且造成損失，是否能期待其為不同之證稱，尚有
    疑問。證人即中華電信行動電話業務櫃臺人員戊○○到庭
    具結證稱：0000000000號行動電話業務租用申請書是由伊處
    理，是本人申請，伊會核對身分證上的照片與本人是否相符
    ，如果照片與本人不一樣，就會問原因，客戶會說因為是幾
    年前照的，伊也會讓客戶申請，因為那麼久了，伊記不起來
    本件申請人與身分證上照片是否一樣，沒有看過在庭被告甲○○，時間過那麼久了等語（見見本院95年3 月2 日審判筆
    錄第14 頁） ，證人戊○○前揭證詞與人之記憶會逐漸消退
    之情形相符，是其證稱系爭0000 000000 行動電話業務租用
    申請係本人申辦乙節，係其依據已申辦通過之結果所為認定
    ，難據以認定被告甲○○即係系爭電話業務之申請人。綜
    合以上，本件檢察官係以系爭現金卡及行動電話業務申請書
    所附之身分證影本上照片係被告所有及辦理業務人員之證詞
    即予認定被告為此犯行，然如前述，系爭現金卡及行動電話
    均經申辦通過並已造成損失，證人身為公司職員，負有審查
    身分證照片與本人是否相符之義務，是否能期待其證稱其未
    盡審查義務？行為人既得偽造身分證正本又何必甘冒風險換
    貼自己照片而臨櫃申請現金卡、行動電話號碼使用，亦有疑
    問。又系爭身分證上照片拍攝之84年間距離申辦之92年間有
    8 年之久，證人亦均證稱照片太舊會請申請人提供新照片，
    如申請人未提供則改以詢問相關問題，則證人所持有之身分
    資料係偽造之乙○○身份資料，是行為人就此已有準備，亦
    能順利通過詢問，是不能以系爭申請案件均經審查通過而遽
    認係該偽造身分證上相片之所有人即被告為此犯行，此外，
    依卷內其他積極證據均無法輔以認定證人所述與事實相符，
    是檢察官提出之證據不足以令本院形成被告有罪之心證，不
    能證明被告犯罪，依法應諭知無罪之判決。
據上論斷，應依刑事訴訟法第301條第1項，判決如主文。
中    華    民    國    95    年    3     月    22    日
                  刑事第十一庭  審判長法  官  何秀燕
                                      法  官  戰諭威
                                      法  官  楊智守
以上證明與原本無異。
如不服本判決，應於判決送達後10日內，向本院提出上訴狀。
中    華    民    國    95    年    3     月    22    日
                                      書記官  王美玲


司法院資訊處製作；財團法人民間司法改革基金會備份。
